臺灣臺中地方法院民事判決　100年度簡上字第24號
上　訴　人　蘇柏翰
訴訟代理人　江希平
　　　　　　江希
上　訴　人　陳進德
兼上一人
訴訟代理人　江希
被上訴人　　王秀蘭
　　　　　　王秀香
上列當事人間請求給付票款事件，上訴人對於中華民國99年12月
9日本院沙鹿簡易庭99年度沙簡字第375號第一審判決，提起上訴
，本院於民國100年6月10日言詞辯論終結，判決如下：
    主    文
上訴駁回。
第二審訴訟費用新臺幣玖仟柒佰伍拾元由上訴人連帶負擔。
    事實及理由
一、被上訴人即原告方面：
（一）起訴主張：伊執有上訴人即被告蘇柏翰所簽發，上訴人即
      被告陳進德、江希所背書如附表一所示之支票3紙（下
      稱系爭支票），詎屆期後於附表二所示之提示日提示，因
      存款不足及拒絕往來而遭退票，上訴人屢經催討，仍置之
      不理，為此，爰依票據法律關係起訴請求判決上訴人應連
      帶給付被上訴人新臺幣（下同）60萬元，及依附表一所示
      之利息起算日起均至清償日止，按年息5%計算之利息。
（二）於本院補充：
   1、在96年間上訴人陳進德、江希夫妻向被上訴人借錢，但
      是江希票據信用不佳，被上訴人不敢借，江希說可以
      用她外甥蘇柏翰的支票來借款，並且背書。被上訴人王秀
      蘭始於96年8月15日在台中商銀后里分行帳戶領出40萬元
      ，同日被上訴人王秀香拿20萬元現金交給王秀蘭，王秀蘭
      於同日將上開現金60萬元，在后里農會交給上訴人陳進德
      ，陳進德拿到現金後去后里農會貸款部門繳入自己之帳戶
      清償部分貸款。系爭支票是交款前一天上訴人陳進德及江
      希就拿給被上訴人。
   2、上開60萬元並非土地款，土地是95年就過戶給被上訴人王
      秀香了，是因為上訴人江希跟被上訴人借了將近600萬
      元，與本件無關等語。
二、上訴人即被告方面：
（一）於原審未於言詞辯論期日到庭。
（二）於本院補充：
   1、系爭支票係因上訴人蘇柏翰簽發，由上訴人陳進德、江希
      二人背書後直接交付被上訴人，兩造係系爭支票之直接
      前後手。按票據債務人不得以自己與發票人或執票人之前
      手間所存抗辯事由對抗執票人。但執票人取得票據出於惡
      意者，不在此限。票據法第13條定有明文。另票據債務人
      只不得以自己與發票人或執票人之前手間所存在之事由對
      抗執票人，若以其自己與執票人間所存抗辯之事由資為對
      抗，則非法所不許。最高法院46年台上字第1835號判例參
      照。依此，如為票據之直接前後手，自得依票據原因而為
      對抗。兩造既為系爭支票之直接前後手，上訴人自得執票
      據原因對抗上訴人。而查被上訴人依兩造約定之票據原因
      迄未給付，上訴人自得依據同時履行之規定，拒絕被上訴
      人之請求。
   2、被上訴人於準備程序中所稱於96年間給付上訴人之60萬元
      ，是有一筆土地過戶到被上訴人名下的土地尾款。
   3、上訴人陳進德因投資房地產須要資金週轉，所以長期、多
      次與被上訴人有資金往來，因而將訴外人陳啟聰所有之不
      動產產權資料暫放於被上訴人處保管。於95年11月29日被
      上訴人未經同意將坐落原臺中縣烏日鄉○○○段65地號、
      同鄉○○○段91地號土地移轉過戶被上訴人王秀香及訴外
      人張沅沂名下，因在被上訴人保管產權資料前，上開土地
      已有向后里農會辦理抵押借款，被上訴人於取得上開土地
      所有權後，並未辦理抵押債務人名義變更，該抵押借款之
      本息於所有權移轉登記後，即由被上訴人清償。被上訴人
      疑未經上訴人同意逕將本案訴訟金額處理抵押還款，以為
      自己求得更大之不當得利等語。
三、原審為被上訴人一部勝訴之判決，判命上訴人應連帶給付被
    上訴人60萬元，及依附表二所示之金額自附表二所示之利息
    起算日起均至清償日止，按年息5%計算之利息，並駁回被上
    訴人其他利息部分請求。上訴人不服，求為廢棄原判決不利
    於上訴人之部分，並於本院聲明：(一)原判決不利於上訴人部
    分廢棄。(二)上開廢棄部分，被上訴人在第一審之訴駁回。(三)
    第一、二審訴訟費用由被上訴人負擔。被上訴人則聲明：駁
    回上訴。
四、本院判斷：
（一）本件被上訴人主張其執有上訴人簽發之系爭支票3紙，屆
      期提示未獲付款之事實，已據其提出系爭支票、退票理由
      單各3紙為憑，且為上訴人所不爭執，堪認被上訴人主張
      之事實為真正。
（二）按票據行為，為不要因行為，執票人不負證明關於給付之
      原因之責任，如票據債務人主張執票人取得票據出於惡意
      、詐欺、以無對價或以不相當對價取得時，則應由該債務
      人負舉證之責，最高法院64年臺上字第1540號判例、85年
      度臺上字第286號判決可資參照。惟於執票人主張發票人
      係向執票人借款而簽發支票為清償方式，發票人復抗辯未
      收受借款者，兩造間就原因關係是否成立之爭執，即應依
      一般舉證責任原則，由執票人就借款已經支付之事實，負
      舉證責任（最高法院73年度第1次民事庭會議決議參照）
      。
（三）本件被上訴人稱在96年間上訴人陳進德、江希夫妻向被
      上訴人借錢，但是江希票據信用不佳，被上訴人不敢借
      ，江希說可以用其外甥蘇柏翰的支票面額共60萬元來借
      款，並且背書等語。而上訴人則抗辯未收受該60 萬元款
      項等語。則依上開說明被上訴人應就系爭借款已支付之事
      實負舉證責任。查：
   1、於100年1月31日本件準備程序中，被上訴人稱其於96年攜
      款60萬元至后里農會交給上訴人陳進德，以供陳進德繳農
      會貸款等情，上訴人江希則抗辯稱：被上訴人所給付之
      60萬元是有一筆土地過戶到被上訴人名下的土地尾款等語
      （見本院100年1月31日準備程序筆錄）。則上訴人江希
      對於被上訴人於96年間已給付60萬元款項乙節，並不否認
      。
   2、被上訴人王秀蘭稱其於96年8月15日將在台中商銀后里分
      行帳戶領出40萬元，被上訴人王秀香交付20萬元，共計60
      萬元，在后里農會交給上訴人陳進德，陳進德拿到現金後
      去后里農會貸款部門繳入自己之帳戶等語。查上訴人陳進
      德向后里農會借款200萬元，並於95年5月21日以坐落臺中
      縣烏日鄉○○○段65地號、權利範圍500000分之6029，及
      同鄉○○○段91地號、權利範圍250000分之6029（下稱系
      爭土地）提供予后里農會設定最高限額240萬元之抵押權
      ，且在后里農會設立之放款帳號00000000000000號。上訴
      人陳進德所有上開帳戶於96年8月15日確實清償60萬元，
      使原借款餘額由200萬元降為140萬元等情，有上開土地登
      記謄本、台中市后里區農會放款往來交易明細表、收入傳
      票，及后里區農會100年6月7日后農信字第1004000176號
      函所附之貸款戶陳進德之放款往來交易明細表及本金、利
      息給付之收入傳票等資料在卷可證。是被上訴人主張於96
      年8月15日交付60萬元供上訴人陳進德清償后里農會之貸
      款等情，堪信為真實。
   3、上訴人抗辯稱被上訴人未經上訴人同意將上開土地移轉登
      記為上訴人王秀香及訴外人張沅沂名下，是被上訴人自己
      拿錢去農會，且未經上訴人同意，自行繳納上開款項清償
      抵押債務，欲取得更大之不當得利，上訴人均未經手該60
      萬元云云。查上開土地抵押債務人為上訴人陳進德，於法
      律應負抵押債務之人即為上訴人陳進德，被上訴人所交付
      之款項乃存入上訴人陳進德於后里農會之放款帳戶，以清
      償上訴人陳進德之部分抵押債務，則不論拿該60萬元至后
      里農會清償者為上訴人陳進德本人或被上訴人，均係清償
      上訴人陳進德於后里農會之抵押債務，自已發生被上訴人
      支付60萬元借款予上訴人陳進德供其清償債務之效力。
   4、再查，被上訴人王秀蘭稱96年間上訴人江希拿上訴人蘇
      柏翰所簽發之系爭支票向被上訴人借款，當時支票並沒有
      記載發票日，上訴人借款後一直都沒有還款，被上訴人一
      直催討，於2年後上訴人江希才在系爭支票上補簽發票
      日期，再將支票還給上訴人等語。上訴人江希則稱：系
      爭支票日期確為其所書寫，但伊是受蘇柏翰委任去調錢的
      。票是幾年開出去的伊忘記了，但支票上的日期是伊所寫
      的沒有錯等語（見本院100年5月9日準備程序筆錄）。由
      上訴人江希陳述內容可知系爭支票之發票日乃事後填載
      ，則依經驗法則判斷，若被上訴人確未給付借款予上訴人
      等，上訴人江希何須於事後在系爭支票補載發票日，並
      將系爭支票交還被上訴人？則由上訴人江希事後於系爭
      支票補載發票日之行為，益證被上訴人主張已支付借款之
      事實為真實。
（四）上訴人另稱被上訴人承受上開土地後，貸款應由上訴人王
      秀香承受等語，為被上訴人所否認。依民事訴訟法第277
      條規定，應由主張有利於己之事實者即上訴人就上開事實
      負舉證責任。查系爭三和段、高鐵段土地於95年11月29日
      移轉登記予被上訴人王秀香所有，如上訴人所稱貸款債務
      應由被上訴人承受，依經驗法則判斷，自應於土地過戶時
      一併辦理變更抵押債務人之變更登記，以免除上訴人之抵
      押債務。然上開土地移轉登記為被上訴人王秀香等所有後
      ，並未辦理抵押債務人變更登記，足證上訴人所述與事實
      不符。又上訴人陳進德上開積欠后里農會之抵押債務，於
      96年8月15日償還被上訴人所交付之60萬元外，既未清償
      本息，至97年7月22日轉列催收轉帳，列催收帳後始由被
      上訴人王秀香陸續清償本息，有后里農會上開函文所附放
      款往來交易明細表在卷可證。則由后里農會將上開抵押債
      務列為轉催收轉帳，之後再由被上訴人王秀香還款之事實
      ，可證上訴人稱上開土地抵押債務於所有權移轉時即應由
      被上訴人承受乙節，與事實不符。
（五）次按，在票據上簽名者，依票上所載文義負責；發票人、
      背書人應照支票文義擔保支票之支付；發票人、背書人對
      於執票人連帶負責；執票人向支票債務人行使追索權時，
      得請求自為付款提示日起之利息，如無約定利率者，依年
      利6釐（即6%）計算，票據法第5條第1項、第126條、第
      144條、第39條、第29條、第96條第1項、第133條分別定
      有明文。經查被上訴人提示系爭支票之日期如附表二所示
      ，依上開票據法規定，其利息應自提示日起算。從而，被
      上訴人依票據法律關係，請求上訴人連帶給付票款60萬元
      ，及依附表二所示之金額自附表二所示之利息起算日起均
      至清償日止，按年息5%計算之利息，為有理由，應予准許
      。是原審據以判命上訴人如上開給付並依職權宣告假執行
      ，經核於法並無不合，上訴意旨指摘原判決不當，求予廢
      棄改判，為無理由，應予駁回。
五、本件第二審訴訟費用為裁判費9,750元，應由敗訴之上訴人
    連帶負擔。
六、本件事證已臻明確，兩造其餘攻擊、防禦方法及所提出之各
    項證據資料，核與判決結果不生影響，爰不逐一論述，附此
    敘明。
七、據上論結，本件上訴為無理由，依民事訴訟法第436條之1第
    3項、第449條第1項、第85條第2項，判決如主文。
中    華    民    國    100    年    6    月    24    日
                  民事第一庭  審判長法  官  李悌愷
                                    法  官  陳學德
                                    法  官  周玉蘭
正本證明與原本無異。
不得上訴。
中    華    民    國    100    年    6    月    24    日
                                    書記官  董美惠
附表一：（付款人均為后里鄉農會）
┌───┬─────┬─────┬──────┬───────┐
│編  號│票      號│金     額 │ 發  票  日 │利息起算日    │
│      │          │          │            │              │
├───┼─────┼─────┼──────┼───────┤
│(1)   │ 0000000  │ 200,000元│98年10月20日│98年10月20日  │
├───┼─────┼─────┼──────┼───────┤
│(2)   │ 0000000  │ 200,000元│98年11月20日│98年11月20日  │
├───┼─────┼─────┼──────┼───────┤
│(3)   │ 0000000  │ 200,000元│98年12月20日│98年12月20日  │
└───┴─────┴─────┴──────┴───────┘
附表二 （付款人均為后里鄉農會）
┌───┬─────┬─────┬──────┬───────┐
│編  號│票      號│金     額 │ 發  票  日 │提示日        │
│      │          │          │            │（利息起算日）│
├───┼─────┼─────┼──────┼───────┤
│(1)   │ 0000000  │ 200,000元│98年10月20日│98年10月20日  │
├───┼─────┼─────┼──────┼───────┤
│(2)   │ 0000000  │ 200,000元│98年11月20日│ 99年9月17日  │
├───┼─────┼─────┼──────┼───────┤
│(3)   │ 0000000  │ 200,000元│98年12月20日│ 99年9月17日  │
└───┴─────┴─────┴──────┴───────┘